【裁判字號】    98,訴,596
【裁判日期】    990319
【裁判案由】    拆屋還地等
【裁判全文】
臺灣士林地方法院民事判決               98年度訴字第596號
原      告  台北市政府財政局
法定代理人  辛○○
訴訟代理人  古明峰律師
被      告  寅○○
            卯○○○
            癸○○
            子○○
            丑○○
兼共同      壬○○
訴訟代理人
被      告  乙○○
            甲○○
            丙○○
            丁○○
兼上一人
法定代理人  己○○
被      告  戊○○
兼上一人
法定代理人  庚○○
人
上列當事人間請求拆屋還地等事件，本院於99年3 月4 日言詞辯
論終結，判決如下：
    主      文
被告寅○○、卯○○○、癸○○、壬○○、子○○、丑○○應連
帶給付原告新臺幣貳拾貳萬肆仟佰捌拾元及自民國九十八年五
月二十日起至清償日止，按週年利率百分五之計算之利息。
原告其餘之訴駁回。
訴訟費用由原告負擔。
本判決第一項得假執行；但被告寅○○、卯○○○、癸○○、壬○○、子○○、丑○○如於假執行程序實施前，以新臺幣貳拾貳
萬肆仟佰捌拾元為原告預供擔保，得免為假執行。
原告其餘假執行之聲請駁回。
    事實及理由
甲、程序方面:
一、本件被告寅○○、卯○○○、癸○○、子○○、兼共同訟代
    理人壬○○、乙○○、甲○○、丙○○、被告兼丁○○法定
    代理人己○○、被告兼戊○○法定代理人庚○○經合法通知
    ，未於言詞辯論期日到場，核無民事訴訟法第386 條所列各
    款情形，爰依原告之聲請，由其一造辯論而為判決。
乙、實體方面:
一、原告起訴主張：坐落臺北市○○區○○段1 小段244 之2 地
    號土地（下稱系爭土地）係原告管理之市有土地。惟訴外人
    曾焱於50年間起無權占有系爭土地，做為其所門牌號碼臺北
    市○○路131 巷33弄30號建物（下稱系爭建物）之基地。而
    曾焱及其配偶周月華先後於於64年4 月8 日、80年4 月2 日
    死亡後，由其繼承人即被告寅○○、卯○○○、癸○○、壬○○、子○○、丑○○繼承系爭建物，則原告自得依民法第
    767 條、第179 條之規定，請求被告寅○○、子○○、卯○○○、丑○○、癸○○及壬○○將系爭建物拆除後，將系爭
    土地返還原告及返還不當得利。另被告乙○○、甲○○、己○○、丁○○、庚○○、戊○○及丙○○現設籍居住於系爭
    建物，原告自得依民法第767 條之規定，請求渠等應自系爭
    建物遷出等語。並聲明：(一)被告寅○○、卯○○○、癸○○
    、壬○○、子○○、丑○○應將系爭土地上，如附圖所示Ａ
    部分面積35.23 平方公尺之系爭建物拆除，並將上開無權占
    有之土地返還原告。(二)被告乙○○、甲○○、己○○、丁○○、庚○○、戊○○及丙○○應自系爭建物遷出。(三)被告寅
    ○○、子○○、卯○○○、丑○○、癸○○及壬○○應連帶
    給付原告新臺幣（下同）396,017 元及自起訴狀繕本送達翌
    日起至清償日止，依週年利率5%計算之利息。(四)訴訟費用由
    被告負擔。(五)願供擔保，請准宣告假執行。
二、被告部分：
（一）被告寅○○、卯○○○、癸○○、丑○○、子○○、壬○○則以：系爭房屋我們在98年11月12日已經拆除，所以不
      當得利應算到98年11月12日止。另外系爭房屋不屬於國防
      部，事實上我們都沒有住在系爭房屋處，縱使該當不當得
      利，超過5 年的部分，應有時效的適用，且希望不當得利
      的計算應該能低一點等語置辯。並聲明：原告之訴駁回，
      如受不利之判決，願供擔保免為假執行。
（二）被告乙○○、甲○○、丙○○、丁○○、己○○、戊○○
      、庚○○等人經合法通知，未於言詞辯論期日到場，亦未
      提出書狀作何聲明或陳述。
三、本件經兩造協議後簡化爭點如下：
  甲、兩造所不爭執之事項：
    (一)系爭土地之面積為276 平方公尺，係原告管理之臺北市市
      有土地（下稱系爭土地）。
    (二)系爭建物坐落於系爭土地及臺北市○○區○○段1 小段24
      4 地號土地上，使用系爭土地之位置及面積，如附圖所示
      A 部分，面積為35.23 平方公尺（詳98年9 月15日臺北市
      士林地政事務所回函所載，本院卷第134 、135 頁）。
    (三)系爭建物並未辦保存登記。
    (四)系爭建物原為曾焱所有，曾焱於死亡前無權占有系爭土地
      ，嗣曾焱於64年4 月8 日死亡，又系爭建物業已於98年11
      月12日由被告寅○○、卯○○○、癸○○、壬○○、子○○、丑○○六人自行拆除。
    (五)被告寅○○、子○○、卯○○○、丑○○、癸○○、及曾
      焱之配偶周月華均為曾焱之繼承人；另被告壬○○原為曾
      焱與周月華之婚生子女，惟其於54年12月20日為訴外人陳
      彪所收養，是其本非曾焱之繼承人，然因曾焱之配偶周月
      華於80年4 月2 日死亡，而被告壬○○為周月華之生女之
      一（原證3 號，本院卷第13頁），是被告壬○○亦為曾焱
      之再轉繼承人。
    (六)被告寅○○、子○○、卯○○○、丑○○、癸○○、曾焱
      之配偶周月華皆未拋棄對曾焱之繼承；被告壬○○亦未拋
      棄對周月華之繼承。
    (七)被告乙○○、甲○○、己○○、丁○○、庚○○、戊○○
      及丙○○，並未居住於系爭建物。
    (八)系爭土地同意以申報地價為每平方公尺38,600元，作為不
      當得利之計算依據。
    (九)同意以「申報地價（38,600元）×占用面積（35.23 平方
      公尺）×占用期間（共計5 年6 個月，本件因被告抗辯時
      效，所以未罹於時效部分自93年5 月13日起至98年11月12
      日止）×？% 」作為不當得利的計算式。
    (十)同意本院98年7 月10日所為勘驗筆錄內容之記載。
    (十一)被告使用系爭土地無法律上之權利，該當不當得利。
    (十二)本件如原告勝訴，則法定延遲利息自98年5 月20日起算。
  乙、兩造所爭執之事項：
      本件被告寅○○、卯○○○、癸○○、壬○○、子○○、
      丑○○占用系爭土地之不當得利損害金以若干為適當？
四、經查：
（一）按所有人對於無權占有或侵奪其所有物者，得請求返還之
      。民法第767 條定有明文。查，系爭建物已於98年11月12
      日由被告寅○○、卯○○○、癸○○、壬○○、子○○、
      丑○○等人自行拆除；又被告乙○○、甲○○、己○○、
      丁○○、庚○○、戊○○及丙○○，並未居住於系爭建物
      一事，為兩造所不爭執（詳如上揭不爭執事項(四)、(七)、(十)
      所載），則原告訴請被告寅○○、卯○○○、癸○○、壬○○、子○○、丑○○拆除系爭建物，並返還占用之系爭
      土地；另請求被告乙○○、甲○○、己○○、丁○○、庚○○、戊○○及丙○○，應自系爭建物遷出，自無理由，
      不應准許。
（二）被告寅○○、卯○○○、癸○○、壬○○、子○○、丑○○占用系爭土地之不當得利損害金以若干為適當？
  １、按所有人對於無權占有或侵奪其所有物者，得請求返還之
      。民法第767 條前段定有明文。又無法律上之原因而受利
      益，致他人受損害者，應返還其利益。民法第179 條亦定
      有明文。而無權占有他人土地，可能獲得相當於租金之利
      益為社會通常之觀念。最高法院61年度台上字第1695號判
      例可資參照。查，被告寅○○、卯○○○、癸○○、壬○○、子○○、丑○○在系爭建物拆除前，占有系爭土地之
      面積為35.23 平方公尺，且使用系爭土地無法律上之權利
      ，該當不當得利乙節，為兩造所不爭執，業如上述兩造所
      不爭執事項(二)、(十一)所載，則被告寅○○、卯○○○、癸○○、壬○○、子○○、丑○○無權占有系爭土地而顯然受
      有相當於免付租金之利益，並致原告受有無法使用收益之
      損害，從而原告援引不當得利，請求被告寅○○、卯○○○、癸○○、壬○○、子○○、丑○○返還不當得利，於
      法自屬有據。
  ２、兩造同意以「申報地價（38,600元）×占用面積（35.23
      平方公尺）×占用期間（共計5 年6 個月，本件因被告抗
      辯時效，所以未罹於時效部分自93年5 月13日起至98年11
      月12日止）×？% 」作為本件不當得利的計算式，業如上
      揭兩造不爭執事項(九)所載。另本院審酌系爭土地位於小巷
      弄之間，對外聯繫不便，須徒步十分鐘方能至外面道路（
      光明路），生活機能不便，屬於住家之用且商業機能不發
      達等情（詳上揭不爭執事項(十)所載），認被告寅○○、卯
      ○○○、癸○○、壬○○、子○○、丑○○使用系爭土地
      之對價應以申報地價總價額『３％』計算為相當。茲就原
      告請求相當租金之損害金額計算如下（元以下四拾五入）
      ：38,600×35.23 ×5.5 ×3%=224,380元，為有理由，應
      予准許；逾此部份之請求，為無理由，應予駁回。
五、從而，原告本於不當得利之法律關係，訴請被告寅○○、卯
    ○○○、癸○○、壬○○、子○○、丑○○給付如主文第1
    項所示之款項，為有理由，應予准許；逾此部份之請求，為
    無理由，應予駁回。
六、本判決主文第1 項，就被告寅○○、卯○○○、癸○○、壬○○、子○○、丑○○敗訴部分，所命給付之金額未逾50萬
    元，依民事訴訟法第389 條第1 項第5 款規定，應依職權宣
    告假執行。另被告寅○○、卯○○○、癸○○、壬○○、子
    ○○、丑○○陳明願供擔保，請求免為假執行，核無不合，
    茲酌定相當之擔保金額准許之；原告其餘假執行之聲請，因
    訴之駁回而失所依據，不予准許。
七、本件事證已臻明確，兩造其餘攻防方法及訴訟資料經本院審
    酌後，核與判決不生影響，無遂一論駁之必要，併此敘明。
八、又以一訴附帶請求其孳息、損害賠償、違約金或費用者，不
    併算其價額。民事訴訟法第77條之2 定有明文。是以原告就
    拆屋還地部分請求既經本院駁回，是揆諸上揭法條說明，就
    不當得利部分既未計算於訴訟費用之中，則依同法第78條之
    規定，本件訴訟費用自應由原告負擔，並此敘明。
九、訴訟費用負擔之依據：民事訴訟法第78條。
中    華    民    國    99    年    3     月    19    日
                  民事第一庭  法  官  陳梅欽
以上正本證明與原本無異。
如對本判決上訴，應於判決送達後20日內向本院提出上訴狀。
中    華    民    國    99    年    3     月    19    日
                              書記官  謝金宏

司法院資訊處製作；財團法人民間司法改革基金會備份。
